【裁判字號】    99,易,916
【裁判日期】    990617
【裁判案由】    恐嚇
【裁判全文】
臺灣高雄地方法院刑事判決               99年度易字第916號
公  訴  人  臺灣高雄地方法院檢察署檢察官
被      告  戊○○
上列被告因恐嚇案件，經檢察官提起公訴（99年度偵字第6602號）
及移送併辦（99年度偵字第10100 號、第11503 號），本院判決
如下：
    主  文
戊○○幫助犯恐嚇取財罪，處有期徒刑參月，如易科罰金，以新
臺幣壹仟元折算壹日。緩刑貳年，緩刑期間付保護管束，並應向
指定之政府機關、政府機構、行政法人、社區或其他符合公益目
的之機構或團體，提供陸拾小時之義務勞務。
    事  實
一、戊○○明知提供金融帳戶之存摺、提款卡及密碼者，極有可
    能遭他人利用該等帳戶從事財產有關之犯罪，竟基於幫助他
    人恐嚇取財之未必故意，於民國99年1 月16日起至99年1 月
    25日間某日，在不詳地點，將其所有之第一銀行股份有限公
    司乙○分行帳號00000000000 號帳戶之存摺、提款卡及密碼
    ，交付予真實姓名年籍不詳之擄鴿勒贖集團成年成員使用。
    嗣該擄鴿勒贖集團成年成員共同意圖為自己不法之所有：（
    一）於99年1 月25日13時許，以電話恐嚇丁○○稱：其所養
    之賽鴿在其手上，需匯款至指定帳戶，才將賽鴿放行等語，
    致丁○○心生畏懼，於同日21時54分許，利用台新銀行自動
    櫃員機，依該擄鴿勒贖集團成年成員之指示，匯款新臺幣（
    下同）2501元至戊○○上開帳戶內。（二）於99年1 月27日
    某時許，以上開手法電話恐嚇張榮俊，致張榮俊心生畏懼，
    於同日13時53分許，利用臺南縣白河鎮農會自動櫃員機，匯
    款3507元至戊○○上開帳戶內。（三）於99年1 月28日10時
    許，以上開手法電話恐嚇甲○○，致甲○○心生畏懼，於同
    日10時22分許匯款2500元至戊○○上揭帳戶內。上開款項旋
    遭該犯罪集團成員提領殆盡。嗣經丁○○、張榮俊報警循線
    查獲上情。
二、案經臺南市警察局刑事警察大隊、高雄縣政府警察局乙○分
    局及臺南市警察局第四分局報告臺灣臺南地方法院檢察署呈
    請臺灣高等法院檢察署核轉臺灣高雄地方法院檢察署檢察官
    偵查起訴。
    理  由
一、按被告以外之人於審判外之陳述，雖不符刑事訴訟法第159
    條之1 至之4 等4 條之規定，而經當事人於審判程序同意作
    為證據，法院審酌該言詞陳述或書面陳述作成時之情況，認
    為適當者，亦得為證據；又當事人、代理人或辯護人於法院
    調查證據時，知有刑事訴訟法第159 條第1 項不得為證據之
    情形，而未於言詞辯論終結前聲明異議者，視為有前項之同
    意，同法第159 條之5 定有明文。本案下列所引用之供述及
    非供述證據，業經本院依法踐行調查證據程序，公訴人、被
    告均不爭執各該證據之證據能力，且迄本院言詞辯論終結前
    未就上開證據之證據能力聲明異議，又查無依法應排除其證
    據能力之情形，是後述所引用證據之證據能力均無疑義，依
    法自有證據能力，均得作為本案證據，先予敘明。
二、訊據被告固坦承上開帳戶係其所開設等情，惟矢口否認有何
    幫助詐欺之犯行，辯稱：其上開帳戶存摺、提款卡及密碼係
    於99年1 月間在高雄縣梓官鄉○○路349 號1 樓租屋處交付
    其女友己○○，嗣於99月2 月間要再向己○○取回時，始發
    現上開帳戶存摺、提款卡及密碼遺失云云。經查：
  (一)第一銀行股份有限公司乙○分行帳號00000000000 號帳戶之
    存摺、提款卡及密碼係被告所有之事實，及某擄鴿勒贖集團
    成年成員共同意圖為自己不法之所有：（一）於99年1 月25
    日13時許，以電話恐嚇丁○○稱：其所養之賽鴿在其手上，
    需匯款至指定帳戶，才將賽鴿放行等語，致丁○○心生畏懼
    ，於同日21時54分許，利用台新銀行自動櫃員機，依該擄鴿
    勒贖集團成年成員之指示，匯款2501元至戊○○上開帳戶內
    。（二）於99年1 月27日某時許，以上開手法電話恐嚇張榮
    俊，致張榮俊心生畏懼，於同日13時53分許，利用臺南縣白
    河鎮農會自動櫃員機，匯款3507元至戊○○上開帳戶內。（
    三）於99年1 月28日10時許，以上開手法電話恐嚇甲○○，
    致甲○○心生畏懼，於同日10時22分許匯款2500元至戊○○
    上揭帳戶內，嗣上開款項旋遭該犯罪集團成員提領殆盡之事
    實，業經被告坦承不諱（見本院審易卷第17頁、第18頁），
    核與被害人即證人丁○○（見偵二卷第7 頁至第8 頁）、張
    榮俊（見警二卷第3 頁至第4 頁）、甲○○（見警一卷第16
    頁至第17頁）於警詢中之證述相符，並有被告上開帳戶之顧
    客資料查詢單及98年12月25日至99年1 月28日交易明細表（
    見警一卷第6 頁至第15頁）、被害人丁○○自動櫃員機轉帳
    明細表（見偵二卷第13頁）、被害人張榮俊匯款明細表（見
    警二卷第5 頁）、被害人甲○○匯款申請書（見警一卷第18
    頁）影本各1份可參，堪認為真實。
  (二)被告雖以前揭情詞置辯。惟金融存款帳戶，事關存戶個人財
    產權益之保障，與存戶之存摺、金融卡及密碼結合，其專屬
    性、私密性更形提高，若落入不明人士手中，極易被利用為
    犯罪工具，是一般人均有妥為保管以防止他人任意使用之認
    識，倘不慎遺失或遭竊，亦應及時報案或掛失，以免帳戶內
    存款遭他人盜領或帳戶遭他人冒用。被告為心智正常之成年
    人，竟將存摺、提款卡及密碼同放一處，衡情已與一般人管
    理帳戶存摺、提款卡等資料，必會極其小心，分開藏置，以
    避免同時遭竊而提領款項之通常方法不符。且被告雖辯稱：
    其同居人即證人己○○可以證明其上開存摺、提款卡及密碼
    係遺失云云，惟證人己○○既係被告之同居人，其證詞是否
    可信，已非無疑。況證人己○○於本院審理時證稱：被告有
    將上開存摺、提款卡及密碼交付予伊，伊置於客廳桌上，未
    及時收妥，而於99年2 月中旬或2 月20日左右發現遺失，被
    告即以電話向第一銀行掛失云云。其證述被告發現上開存摺
    等物遺失之時間點為「99年2 月中旬」或「2 月20日」左右
    等情，與被害人丁○○於「99年1 月25日」即匯款至被告上
    開帳戶，可見上開帳戶應於99年1 月25日「前」即落入上開
    擄鴿勒贖集團手中之事實，有所不符。且被告早於「99年2
    月6 日」因上開被害人甲○○、張俊榮遭擄鴿勒贖集團恐嚇
    取財之事，至臺南市警察局刑事警察大隊接受警詢之事實，
    有當日警詢筆錄（見警一卷第2 頁）可證，則被告與證人己○○豈有可能會遲至「99年2 月中旬」或「2 月20日」左右
    ，始發現上開存摺、提款卡及密碼遺失。是被告以證人己○○之證述佐證其上開辯詞，尚非實在，而無可採。
  (三)被告又辯稱：上開帳戶係伊繳交信貸之用，係正在使用之帳
    戶，不可能提供該帳戶給擄鴿勒贖集團成員使用云云。惟查
    ：被告於96年2 月16日向第一銀行乙○分行申請信用貸款15
    萬元後，以上開帳戶按月繳還本息，至99年1 月16日還款完
    畢之事實，有第一商業銀行乙○分行99年4 月15日一乙○字
    第130 號函（見本院易字卷第8 頁）可稽，足見99年1 月16
    日以後，被告已無庸以上開帳戶償還信用貸款。是被告上開
    辯詞，與事實不合。
  (四)又自上開犯罪集團成員之角度衡酌之，渠等當知使用與自己
    毫無關聯性之他人帳戶資為掩飾，俾免犯行遭查緝，亦明瞭
    社會上一般稍具成熟智識且理性之人如遇帳戶存摺、提款卡
    及密碼遺失，為防止拾得者擅領存款或擅用帳戶，必旋於發
    現後立即辦理掛失手續，在此情形下，若猶以各該拾得帳戶
    作為指示被害人匯入款項之犯罪工具，即有可能無法提領犯
    罪所得，致渠等大費周章從事之犯行成空。是以上開犯罪集
    團成員若非確信該帳戶所有人不會立即辦理掛失，當不至以
    該帳戶從事於財產犯罪，該等確信與把握，在該帳戶提款卡
    係拾得，而非出於帳戶權利人有意提供使用之情形，斷無發
    生之可能。而上述被害人匯入上開款項後，旋即遭上開犯罪
    集團成員提領，顯見上開帳戶係上開犯罪集團得以控制之帳
    戶，無虞遭帳戶所有人提領或掛失，足認上開帳戶確係由被
    告提供予上開犯罪集團成年成員使用。又被告於「99年1 月
    16日」償還其上開信用貸款完畢（同年1 月20日入帳），而
    被害人丁○○於「99年1 月25日」即匯款至被告上開帳戶等
    情，有上開有第一商業銀行乙○分行99年4 月15日一乙○字
    第130 號函（見本院易字卷第8 頁）、被告上開帳戶之顧客
    資料查詢單及98年12月25日至99年1 月28日交易明細表（見
    警一卷第6 頁至第15頁）、被害人丁○○自動櫃員機轉帳明
    細表（見偵二卷第13頁）各1 份，及證人丁○○於警詢之證
    述（見偵二卷第7 頁至第8 頁）可參，可見被告應係於99年
    1 月16日起至99年1 月25日間某日止，在不詳地點，將其所
    有之上開帳戶之存摺、提款卡及密碼，交付予真實姓名年籍
    不詳之擄鴿勒贖集團成年成員使用。
  (五)按刑法上之故意，可分為直接故意與不確定故意（間接故意
    ），所謂「不確定故意」，係指行為人對於構成犯罪之事實
    ，預見其發生而其發生並不違背其本意者，刑法第13條第2
    項定有明文。另參以一般人至銀行申請開立帳戶，其目的不
    外乎利用銀行帳戶作存、提款、轉帳等財產之金錢支配處分
    ，故對於銀行發給之存摺、印章、提款卡、密碼等資料，無
    不妥為保存，以防遺失或被盜用，損及個人財產權益，並遭
    濫用為財產犯罪之工具，且個人存摺與存戶印鑑章、提款卡
    結合，專有性甚高，更非一般自由流通使用之物，縱需交他
    人使用，亦必基於信賴關係或特殊事由，自不可能隨意交予
    不熟識之人任意使用，一般人本於生活經驗及認識，足以懷
    疑藉故取用他人帳戶、提款卡及密碼者，係基於隱瞞資金流
    向或行為人之身份之不法目的，與利用他人之銀行該等帳戶
    為犯罪工具有關。而金融機構帳戶係個人理財之重要工具，
    為個人財產、信用之重要表徵，可預見將自己名義開設之金
    融機構帳戶存摺、金融卡及密碼交付他人使用，有供作財產
    犯罪用途之可能，而犯罪者取得他人存摺之目的在於取得贓
    款及掩飾犯行不易遭人追查，此為一般人依其社會經驗所得
    知，亦應為被告所明知。且平面媒體及電子媒體，均經常報
    導詐欺集團，常以收購人頭帳戶作為詐欺工具之事實，眾所
    皆知，被告係有正常辨識能力之人，對於他人會持其所提供
    之銀行帳戶犯罪應有所預知，其竟將所開立之帳戶之存摺、
    提款卡及密碼交付他人使用，對於他人持用犯罪之事實，自
    無不知之理，足見被告可預見上開金融帳戶將被不法之徒用
    於犯罪贓款之匯入流出，而不違反本意，顯然有幫助詐欺集
    團利用其帳戶犯罪之不確定故意。
  (六)綜上所述，本件事證明確，被告犯行，洵堪認定，應依法論
    科。
三、按刑法上之幫助犯，係對於犯罪與正犯有共同之認識，而以
    幫助之意思，對於正犯資以助力，而未參與實施犯罪之行為
    者而言（最高法院75年度台上字第1509號、84年度台上字第
    5998號、88年度台上字第1270號判決參照）；是以如未參與
    實施犯罪構成要件之行為，且係出於幫助之意思提供助力，
    即屬幫助犯，而非共同正犯。本案被告提供其銀行帳戶之存
    摺、印章、提款卡及密碼等物，供上開擄鴿勒贖集團恐嚇取
    財匯款使用，其雖未參與恐嚇取財之行為，然顯係以幫助之
    意思，參與恐嚇取財構成要件以外之行為，為幫助犯，核被
    告所為，係犯刑法第30條第1 項、第346 條第1 項之幫助恐
    嚇取財罪，依刑法第30條第2 項規定，按正犯之刑減輕之。
    又被告以一幫助恐嚇取財犯意，交付詐騙集團成員其銀行帳
    戶之存摺、金融卡及密碼等物，致使該詐騙集團成員得以詐
    騙丁○○、張榮俊、甲○○3 人，雖上開擄鴿勒贖集團成員
    有多數向被害人恐嚇取財之行為，然因幫助犯行之成立，係
    以被告將其所有之金融帳戶資料交付予不詳之上開擄鴿勒贖
    集團成年成員之事實行為以資判斷被告之幫助行為之單數或
    複數，被告既僅有一個交付行為，僅能論以一個幫助行為。
    爰審酌被告本身雖未實際參與恐嚇取財犯行，但其提供帳戶
    供不法犯罪集團使用，不僅造成執法機關不易查緝犯罪行為
    人，危害社會治安，助長社會犯罪風氣，更造成被害人求償
    上之困難，所為甚有不該，惟念本件被害人受騙之金額非鉅
    ，犯罪情節尚輕，及其犯罪之動機、目的、智識程度、生活
    狀況等一切情狀，量處如主文所示之刑，並諭知易科罰金之
    折算標準。又被告前未曾受有期徒刑以上刑之宣告，有臺灣
    高等法院被告前案紀錄表1 份在卷可稽，僅因一時失慮偶罹
    刑典，現從事汽車之資源回收以養家活口，有正當職業，堪
    認被告經此偵、審程序及上開刑之宣告後，應知所警惕而信
    無再犯之虞，本院認上開對其所宣告之刑，以暫不執行其刑
    為當，爰依刑法第74條第1 項第1 款之規定，併予宣告緩刑
    2 年，以啟自新。並依刑法第74條第2 項第5 款之規定，命
    其應向檢察官指定之公益團體、地方自治團體或社區提供60
    小時之義務勞務，另併依刑法第93條第1 項第2 款之規定，
    諭知於緩刑期間付保護管束。
據上論斷，應依刑事訴訟法第299 條第1 項前段，刑法第30條第
1 項前段、第2 項、第346 條第1 項、第41條第1 項前段、第74
條第1 項第1 款、第2 項第5 款、第93條第1 項第2 款，刑法施
行法第1 條之1 ，判決如主文。
本案經檢察官丙○○到庭執行職務。
中    華    民    國    99    年    6     月    17    日
                  刑事第二庭    審判長法  官  吳進寶
                                      法  官  李昆南
                                      法  官  施盈志
以上正本證明與原本無異。
如不服本判決應於收受送達後10日內向本院提出上訴書狀，並應
敘述具體理由；如未敘述上訴理由者，應於上訴期間屆滿後20日
內向本院補提理由書（均須按他造當事人之人數附繕本）「切勿
逕送上級法院」。
中    華    民    國    99    年    6     月    17    日
                                      書記官  蔡蓓雅
附錄本判決論罪之法條：
中華民國刑法第346 條
意圖為自己或第三人不法之所有，以恐嚇使人將本人或第三人之
物交付者，處六月以上五年以下有期徒刑，得併科一千元以下罰
金。

司法院資訊處製作；財團法人民間司法改革基金會備份。
